【裁判字號】    94,訴,1064
【裁判日期】    950425
【裁判案由】    背信等
【裁判全文】
臺灣彰化地方法院刑事判決              94年度訴字第1064號
公  訴  人  臺灣彰化地方法院檢察署檢察官
被      告  戊○○
被      告  甲○○
上二人共同
選任辯護人  涂方田律師
被      告  丙○○
                    號
被      告  丁○○
被      告  庚○○
被      告  卯○○
上四人共同
選任辯護人  林瓊嘉律師
上列被告等因背信等案件，經檢察官提起公訴（九十二年度偵續
字第九八號、九十三年度偵字第六三○七號、九十四年度偵字第
三七○○號、第三七○一號），本院判決如下：
    主  文
戊○○、甲○○共同連續明知為不實之事項，而使公務員登載於
職務上所掌之公文書，足以生損害於公眾，戊○○處有期徒刑肆
月，如易科罰金，以佰元折算壹日；甲○○處有期徒刑月，
如易科罰金，以佰元折算壹日。
戊○○其餘被訴部分無罪。
丙○○、丁○○、庚○○、卯○○均無罪。
    事  實
一、戊○○為張蒼洲祭祀公業之管理人，為清理該祭祀公業所屬
    之土地，乃於民國八十七年十一月二十一日召開派下員大會
    會議，由當時已列名登記之派下員全體過半數同意，決議委
    由戊○○儘速清理、出售屬於張蒼洲祭祀公業名下之土地。
    戊○○即依此決議內容積極展開土地清理及出售之業務。惟
    該祭祀公業自八十八年以來，向戊○○主張享有派下權之人
    數日益增多，經年訴訟後，由法院民事判決新確認之派下員
    不斷成長，部分完成補列登記為派下員之法定程序，仍有許
    多尚未完成登記手續。戊○○乃於九十三年四月二十四日，
    再次召開派下員大會，由當時已列名登記之四十一位派下員
    過半數決議通過續聘及追認戊○○為管理人，及委由其繼續
    處理土地出售事宜，該次決議並經彰化縣員林鎮公所准予備
    查，繼又有其他派下員陸續完成補列登記派下員之程序，與
    原已登記之派下員合計達七十五人，戊○○乃又徵得其中部
    分派下員追認同意授權其處分祭祀公業土地，而在形式上維
    持經合法授權之狀態（亦即以列名登記派下員人數計算，仍
    保有超過半數同意）。戊○○因慮及派下員人數持續變動，
    補列登記手續耗時費日，倘以祭祀公業名義對外出售土地，
    恐使有意購買者望之卻步，及民間認為祭祀公業為死人留下
    來的土地，觀感較差等因素，竟思將附表所示祭祀公業之土
    地移轉登記予其胞弟甲○○一人，使產權外觀單純化，以期
    解決土地脫售不易之困難，是以戊○○雖明知該祭祀公業與
    甲○○間無任何債權債務關係，其仍與甲○○共同基於使公
    務員登載不實之概括犯意聯絡，由戊○○藉其管理人之身分
    ，代表祭祀公業以「買賣」為原因，先後委託不知情之土地
    代書陳清福，將附表所示之土地移轉登記予甲○○，及設定
    金額新台幣（下同）二千萬元之最高限額抵押登記。陳清福
    乃於九十三年十月十二日，至彰化縣員林鎮地政事務所，辦
    理附表所示土地之移轉登記程序，使地政機關該管不知情之
    公務員，將上開不實之事項登載於職務上所掌之土地登記簿
    之公文書上，足生損害於地政機關對於土地登記管理之正確
    性；復於九十三年十月十八日，陳清福再依戊○○指示至員
    林地政事務所，將如附表編號一至編號五，以及編號十至編
    號十四所示之十筆土地設定二千萬最高限額抵押權予戊○○
    ，再度使地政機關該管不知情之公務員，將上開不實之事項
    登載於職務上所掌之土地登記簿之公文書上，足生損害於地
    政機關對於土地登記管理之正確性。
二、案經癸○○、壬○○、辛○○、子○○、乙○○、己○○訴
    請台灣彰化地方法院檢察署檢察官偵查起訴。
    理  由
壹、有罪部分：
一、本案全部卷證所涵括之供述證據及非供述證據，經被告五人
    所委託之選任辯護人閱卷後，公訴人、被告等人及辯護人均
    同意全部證據之證據能力，是以後述所引用證據之證據能力
    並無疑義，先予敘明。
二、訊據被告戊○○、甲○○固均坦承明知被告甲○○與張滄洲
    祭祀公業間無任何債權債務關係，仍由被告戊○○徵得被告
    甲○○同意後，以祭祀公業管理人身分代表祭祀公業將附表
    所示之十四筆土地，委託不知情之代書陳清福，以買賣為原
    因將土地移轉登記至被告甲○○名下，並設定最高限額抵押
    權等情不諱，惟均矢口否認有使公務員登載不實之犯意，被
    告戊○○辯稱：該祭祀公業自八十八年以來，向其主張享有
    派下權之人數日益增多，經年訴訟後，由法院民事判決新確
    認之派下員不斷成長，惟補列登記手續耗時費日，倘以祭祀
    公業名義對外出售土地，恐使有意購買者望之卻步，及民間
    認為祭祀公業為死人留下來的土地，觀感較差等因素，才會
    決定將土地暫時過戶登記在其胞弟甲○○名下，且設定最高
    限額抵押權，以示土地實際上仍屬於祭祀公業，又此舉已取
    得當時列名登記之七十五位派下員過半數同意云云，至被告
    甲○○則辯稱：伊只是受被告戊○○委託當人頭而已，並不
    知道被告戊○○到底將幾筆土地過戶在伊名下云云。另辯護
    意旨略以：被告戊○○與甲○○間立有「借名登記契約書」
    ，雙方明定在過戶登記後，土地實際上所有權仍歸屬於張滄
    洲祭祀公業，又經過半數以上派下員之認可，此舉實未損及
    祭祀公業任何利益，況被告戊○○亦不知信託法之相關規定
    ，並非故意捨信託登記而採借名登記一途，是以被告戊○○
    、甲○○二人欠缺主觀犯意，為此請求諭知其等無罪之判決
    等語。
三、經查：被告戊○○於八十七年間擔任張滄洲祭祀公業之管理
    人，除為檢辯雙方不爭執外，另查彰化縣員林鎮公所與該祭
    祀公業之往來函文，亦係因被告戊○○為管理人身分而以之
    為行文對象（參見員林鎮公所八十七年十月六日八七員鎮民
    字第二四一九六號函文，附於九十一年度他字第二五五號卷
    宗第九二頁），是其管理人身分並無疑議。按祭祀公業土地
    清理要點第十九點規定：「祭祀公業土地之處分或設定負擔
    ，得依土地法第三十四條之一第五項規定辦理（即應以共有
    人過半數及其應有部分合計過半數之同意行之。但其應有部
    分合計逾三分之二者，其人數不予計算）。但規約另有規定
    者，不在此限」。被告戊○○依此規定，在八十七年十一月
    二十一日召開派下員大會，當時列名之派下員除一名未參加
    外，其餘派下員決議通過：「為配合政府加速清理祭祀公業
    土地之政策，本公業現有二十筆土地，同意全部出售，並授
    權管理人戊○○先生處分出售」，有派下員大會會議紀錄一
    份在卷可參（九十一年度他字第二五五號卷宗第九六頁），
    其後張滄洲祭祀公業在八十八年五月十五日由派下員大會制
    定規約，其中第八點亦明定：「本公業財產之處分（包括設
    定負擔），應依土地法第三十四條之一第五項規定，由全體
    派下員過半數之同意為之…」，有彰化縣員林鎮公所提供之
    該祭祀公業公約一份在卷可稽（見九十一年度他字第二五五
    號卷宗第七四頁）。是以被告戊○○當時展開祭祀公業土地
    出售、清理之各項業務，即屬有據。嗣於九十三年四月二十
    四日，戊○○再次召開派下員大會，由當時已列名登記之四
    十一位派下員過半數決議通過續聘及追認戊○○為管理人，
    及委由其繼續處理土地出售事宜，該次決議並經彰化縣員林
    鎮公所准予備查，繼又有其他派下員陸續完成補列登記派下
    員之程序，與原已登記之派下員合計達七十五人，戊○○乃
    又徵得其中部分派下員追認同意授權其處分祭祀公業土地，
    而在形式上維持經合法授權之狀態（亦即以列名登記派下員
    人數計算，仍保有超過半數同意）等情，此有第二次派下員
    大會會議紀錄（九十四年度他字第二四三號卷(一)第七七頁）
    、彰化縣員林鎮公所九十三年九月二十四日員鎮民字第○九
    三○○二七二四九號函文（同上卷宗第七五頁）、九十三年
    八月十八日員鎮民字第○九三○○二三三五八號函文（同上
    卷宗第五一頁）、追認授權同意書（同上卷宗第一○八頁）
    、切結書（同上卷宗第一六三頁至一七三頁）等文件在卷可
    稽，而檢辯雙方對此亦事實無爭議。惟起訴書犯罪事實欄第
    三段卻提及：該祭祀公業在九十三年十月間，經民事判決確
    定而尚未補列登記之派下員，與業經列名登記之派下員七十
    五人，合計人數已達一百八十九位，而當時被告戊○○僅取
    得三十九名登記派下員之同意，仍持續為出售土地作準備，
    乃將附表所示之土地過戶予被告甲○○…等情，因而不免使
    人懷疑被告戊○○未通知尚未列名登記之派下員而召開會員
    大會作成決議，亦未徵得此部分派下員追認同意處分土地，
    則其處分土地之正當性如何？倘若欠缺合法授權，其是否可
    能另涉其他犯罪而應併予審理？起訴書犯罪事實欄就此部分
    未予載明，為確認審理範圍，及保障被告防禦權之行使，本
    院曾在準備程序前發函請檢察官說明上述疑義，並再次確認
    起訴事實，經彰化地方法院檢察署回函說明：「本件被告未
    得全體派下員過半數同意而變賣祭祀公業土地，本署認未構
    成背信理由已詳述於起訴書末段《第十四頁至第二四頁》」
    等語（見台灣彰化地方法院檢察署九十四年十月二十四日彰
    檢宙字第四二七六八號函文，附於本院卷），而在本院行準
    備程序時，公訴人復當庭表明：「依照起訴書之意見，在原
    來決議未撤銷前，被告戊○○還是有權處理土地」等語（本
    院九十四年十一月三十日準備程序筆錄第九頁），是以本院
    認雙方在準備程序所不爭執之土地處分授權正當性部分，並
    非本案應予審究之前提事實，至辯護人引用「祭祀公業與台
    灣特殊法律之研究」一書（眾文圖書公司印行，第九十二至
    九十三頁），陳稱：縱使出席派下員作成的決議未超過半數
    ，而致決議產生瑕疵，惟經法院判決宣告無效前，仍為有效
    ，故被告戊○○乃有權處分土地之看法，與告訴代理人認為
    被告戊○○係自始無權處分之意見相左，此部分民事法律關
    係之疑義，雖可能在敵對利益之派下員成員間產生爭執，惟
    既不在本案審理範圍內，宜另循民事訴訟程序另行解決。又
    雖蒞庭檢察官因職務調動緣故而更替後，復在審理時主張此
    部分可能另涉及背信問題，但除明顯與前揭台灣彰化地方法
    院檢察署九十四年十月二十四日函文意旨相違外，檢察官於
    審理時並未提出其他積極證據證明被告戊○○有為自己不法
    利益，或損害本人（即祭祀公業）利益之主觀構成要件犯意
    ，是無從認被告戊○○有此部分犯行，均附此敘明。
四、然查：被告戊○○與甲○○均坦承明知甲○○與祭祀公業間
    並無任何債權、債務關係，卻委託代書以「買賣」為原因，
    將附表所示之土地全數移轉登記予被告甲○○，及將附表編
    號十至編號十四所示之十筆土地設定二千萬最高限額抵押權
    予戊○○，顯係以明知不實之事項申辦登記，使地政機關公
    務員將此不實事項登載於其職掌之公文書上，而足以生損害
    於地政機關對於地政管理之正確性。按刑法第十三條第一項
    規定：「行為人對於構成犯罪之事實，明知並有意使其發生
    者，為故意」。被告戊○○及甲○○對於使公務員登載不實
    之構成要件事實，在主觀上均有所認識（明知無買賣之原因
    關係），且有意使其發生（委託代書使公務員將不存在之買
    賣關係及抵押權設定事項登載於公文書上），即足以認定其
    二人有犯罪故意。至被告戊○○辯稱此舉曾經過已列名登記
    派下員過半數同意，及不知信託法相關規定云云，被告甲○○辯稱伊只是人頭，不知這樣犯法云云，乃係動機問題，與
    犯罪成立之主觀要件無涉。此外，並有相關土地登記謄本（
    九十四年度他字第二四三號卷(一)第八十五至第一○七頁）、
    借名登記契約書（同上卷宗第一六八頁）在卷可參，應認此
    部分事證明確，被告戊○○及甲○○使公務員登載不實之事
    證明確，其等二人犯行均堪認定。
五、核被告戊○○、甲○○所為，均係犯刑法第二百十四條之使
    公務員登載不實罪（起訴法條雖併予引用刑法第二百十六條
    ，但起訴事實並未提及「行使」之行為，此條文顯係贅載）
    。被告戊○○與甲○○就上開犯行，互有犯意之聯絡及行為
    之分擔，為共同正犯。其等先後於九十三年十月十二日、十
    八日將土地移轉登記及設定最高限額抵押之犯行，時間緊接
    ，所犯係構成要件相同之罪，顯係基於概括之犯意反覆為之
    ，均為連續犯，應分別以一罪論處，並依法加重其刑。而其
    等委託不知情之土地代書陳清福實施上述犯行，為間接正犯
    。爰審酌被告戊○○為使祭祀公業所有土地產權外觀單純化
    ，以提高土地出售價格及機會，而將土地過戶予被告甲○○
    之動機、手段，及被告甲○○基於兄弟情誼同意擔任人頭之
    犯罪原因、所過戶登記土地之財產價值，暨其等均坦承事實
    行為，而否認犯意之犯後態度等一切情狀，各量處如主文所
    示之刑，並均諭知易科罰金之折算標準，以示儆懲。
貳、無罪部分：
一、起訴書犯罪事實「一」所載部分：
  (一)公訴意旨略以：被告戊○○於八十八年五月七日代表祭祀公
    業張蒼洲與案外人寅○○、丑○○訂定不動產買賣契約，由
    寅○○購買祭祀公業蒼洲所有原坐落彰化縣員林鎮○○段六
    六之一、六六之二  、六六之三、六六之六等四筆土地（其
    中大饒段六六之一、六六之二及六六之三地號土地於九十年
    間，先合併為六六之一地號一筆土地後，復自大饒段六六之
    一地號土地分割出大饒段六六之十九、六六之二十及六六之
    二一地號三筆土地，其中大饒段六六之二十、六六之二十一
    之後又合併入六六之十九地號成為一筆土地，並因而分割增
    加六六之二十二地號土地），共計二千一百五十八萬二千元
    ，丑○○則購買祭祀公業張蒼洲所有原坐落彰化縣員林鎮○○段五六九地號土地一筆，共計一百三十六萬四千元，雙方
    約定寅○○、丑○○支付第一、二期之價金共計五百萬元後
    ，祭祀公業即應將上開土地所有權分別移轉予該二人，由寅
    ○○再憑土地所有權狀向金融機構貸款，以支付剩餘價金。
    嗣被告戊○○因故未能取得土地登記義務人即祭祀公業部分
    派下員之印鑑證明等文件，以履行完成所有權移轉登記，經
    寅○○、丑○○向鈞院訴請祭祀公業張蒼洲管理人為所有權
    移轉登記勝訴確定後，遂於八十九年七月間，將上開土地所
    有權分別移轉予寅○○、丑○○。惟移轉登記後，因當時之
    寅○○已積欠臺灣中小企業銀行、彰化縣二林鎮農會等金融
    機構數千萬元債務未還款，其財產遭查封拍賣而債信不良，
    無法順利向金融機構貸得足額款項支付剩餘價金，經被告戊○○催討仍未果，乃於得知上情後，為避免寅○○未能履行
    給付剩餘價金之損失及上開土地遭法院強制執行，情急之下
    ，遂於九十年四月十一日，代表祭祀公業與寅○○以買回之
    方式達成和解，雙方約定祭祀公業張蒼洲必須將寅○○所已
    支付五百萬元價金，連同自八十八年五月七日起算之遲延利
    息計為二百五十六萬元給付予寅○○後，寅○○則同意將原
    有之彰化縣員林鎮○○段六六之一、六六之二、六六之三及
    六六之六地號等土地辦理移轉登記返還祭祀公業。詎被告戊○○原本應將上開土地登記為祭祀公業張蒼洲全體派下員公
    同共有，惟其深恐將來又有派下員不同意變賣祭祀公業土地
    ，而拒不交出移轉登記所需文件，為使土地將來處分容易，
    竟基於使公務員登載不實之犯意，明知寅○○並未出賣上開
    土地予被告戊○○，乃於九十年四月十一日擅自以「買賣」
    為原因，將寅○○名下所有大饒段六六之六、六六之十九及
    六六之二二地號土地（下稱「系爭土地」）移轉過戶予戊○○名下，而使地政機關該管不知情之公務員，將上開不實之
    事項登載於職務上所掌之土地登記簿之公文書上，足生損害
    於地政機關對於土地登記管理之正確性，因認被告戊○○此
    部分亦涉犯刑法第二百十四條之明知為不實事項使公務員登
    載於職務上所掌公文書罪（起訴法條雖併予引用刑法第二百
    十六條，但起訴事實並未提及「行使」之行為，此條文顯係
    贅載）。
  (二)惟按犯罪事實應依證據認定之，無證據不得認定犯罪事實；
    又不能證明被告犯罪者，應諭知無罪之判決，刑事訴訟法第
    一百五十四條第二項、第三百零一條第一項分別定有明文。
    次按事實之認定，應憑證據，所謂證據，須適於為被告犯罪
    事實之證明者，始得採為斷罪資料，如未能發現相當證據，
    或證據不足以證明，自不能以推測或擬制之方法以為裁判基
    礎；又認定不利於被告之事實，須依積極證據，苟積極證據
    不足為不利於被告事實之認定時，即應為有利於被告之認定
    ，更不必有何有利之證據，最高法院五十三年臺上字第二七
    五０號、三十年上字第八一六號、四十年臺上字第八六號分
    別著有判例可資參照。本件公訴人認被告戊○○涉有前述使
    公務員登載不實文書罪之犯行，係以告訴人癸○○之指述、
    寅○○與祭祀公業所簽立之和解書、被告戊○○所簽立之切
    結書（此乃被告戊○○在其他七名派下員見證下，立書切結
    其僅將買回之土地暫時登記於自己名下，嗣後出售土地所得
    之價金仍歸屬派下員全體所有）、地政機關公務員證人張文
    魁之證詞及彰化縣員林地政事務所九十一年八月八日員地一
    字第○九一○○○五三○二號函文、九十四年三月二十一日
    員地一字第○九四○○○一五四八號函文、九十四年四月一
    日員鎮民字第○九四○○○六四四八號函文（證明被告戊○○將買回之土地移轉登記予祭祀公業，本無任何困難，而故
    意將土地登記予自己名下），及系爭土地之相關地籍謄本，
    為其主要論據。訊據被告戊○○堅決否認有任何使公務員登
    載不實之犯行，辯稱：伊確實向案外人寅○○買回土地，當
    時地政機關人員告知因作業程序問題，不可回覆登記予祭祀
    公業名下，只好暫登記在自己名下等語。
  (三)經查：被告戊○○於八十八年間，以管理人身分將祭祀公業
    所有之系爭土地出售予案外人寅○○，寅○○給付頭期款後
    ，因被告戊○○未依約移轉登記土地所有權，寅○○乃循民
    事訴訟程序請求判決被告戊○○履約，經獲判勝訴確定，隨
    後寅○○即依確定判決辦理土地移轉登記，惟被告戊○○於
    九十年間發現寅○○經濟狀況不佳，債台高築，擔心寅○○
    應給付之土地價金尾款無法支付，又恐系爭土地遭寅○○之
    債權人查封拍賣，更將無法順利取得尾款，而損及祭祀公業
    之利益，乃與寅○○約定由被告戊○○將系爭土地買回，並
    過戶登記於被告戊○○名下等情，業據寅○○以證人身分在
    偵訊時具結證述在卷（九十一年度他字第二五五號卷宗第五
    一、五二頁），並有不動產土地買賣契約書（同上卷宗第一
    ○二頁）、台灣台中地方法院八十九年度重訴字第二二九號
    民事判決（同上卷宗第五至九頁）、和解書（同上卷宗第一
    ○七頁）及土地登記簿謄本（同上卷宗第一三至第二九頁）
    在卷可參。由上述土地買賣期間之訴訟情形，足認被告戊○○與寅○○之土地買賣經過，並非出於假買賣，且起訴書亦
    認為被告戊○○確實因買受人寅○○債務狀況欠佳，迫不得
    已才將土地買回，此部分事實為檢辯雙方所不爭執，堪以認
    定。惟起訴意旨以被告戊○○買回系爭土地本意要回復登記
    在祭祀公業名下，卻登記於自己個人名下，認涉及使公務員
    登載不實犯行一節，固有戊○○簽立之切結書一紙為憑，其
    上記載：「本祭祀公業座落於員林鎮○○段六六之二、六六
    之三、六六之六《原地號》等三筆土地，登記為管理人戊○○名下保管，俟本公業派下權糾紛確定後再議決如何登記，
    期間如有合理價位而出售土地，仍應將出賣之價金歸屬全體
    派下，不得據為私有」等語（同上卷宗第一○八頁）。然而
    被告戊○○向案外人寅○○買回系爭土地之行為，既係基於
    真正之買賣關係，則在私法自治原則下，出賣人寅○○與買
    受人戊○○雙方意思表示合致時，契約即告成立，至於被告
    戊○○是否意在替祭祀公業買回土地，屬動機問題，與締約
    雙方意思表示之真偽無關，是以被告戊○○依據其與寅○○
    簽訂之買賣契約，請求地政機關公務員將系爭土地移轉登記
    於自己名下，自屬核實登記，公訴意旨認係出於虛偽登記，
    容有誤會。至於被告戊○○此舉是否違反其管理人之任務，
    而損及祭祀公業之利益，致構成背信或其他犯罪，乃另一個
    問題。觀諸起訴書犯罪事實欄第一段，參照起訴書第十四頁
    所引用之起訴法條，並未認定被告戊○○此一行為涉及背信
    犯罪，兼衡檢察官在本院準備程序進行中，亦已來函及當庭
    說明被告戊○○將附表所示土地登記於被告甲○○名下，尚
    未構成背信罪（參考前揭理由「壹」中第「三」段整說明）
    ，基於同一理由，即無法認定被告戊○○買回系爭土地且過
    戶於自己名下之行為，具有任何背信之主觀犯意。雖蒞庭檢
    察官因職務調動緣故而更替後，復在審理時主張此部分可能
    另涉及背信問題，但除與起訴意旨相左外，檢察官於審理時
    並未提出其他積極證據證明被告戊○○有為自己不法利益，
    或損害本人（即祭祀公業）利益之主觀構成要件犯意，是無
    從認被告戊○○買回系爭土地過戶於自己名下，係涉犯背信
    罪名。
  (三)綜上，被告戊○○向案外人寅○○買回系爭土地既屬真正，
    即難認該次土地移轉登記行為有使公務員登載不實之情形，
    公訴人又未提出其他證據證明被告戊○○有起訴書所記載之
    犯行或其他犯罪故意，依前揭法律所規定及最高法院判例要
    旨所揭示之無罪推定原則，依法應就此部分諭知被告戊○○
    無罪之判決。
二、起訴書犯罪事實「二」所載部分：
  (一)公訴意旨略以：被告戊○○為祭祀公業張蒼洲管理人，為祭
    祀公業張蒼洲全體派下員處理事務，竟夥同丙○○、丁○○
    、庚○○及卯○○等人，共同基於意圖為自己及渠等彼此間
    不法利益，以及基於損害祭祀公業張蒼洲全體派下員利益之
    犯意聯絡，於九十年二月九日，未經徵得當時祭祀公業張蒼
    洲全體派下員全體之同意（按當時原有之派下員連同民事判
    決已確認之派下員，合計為八十二名，另有一百零七名派下
    員已提起民事訴訟審理中），且違反上開祭祀公業張蒼洲派
    下員大會決議內容中分配出售土地所得之委任意旨，即由被
    告戊○○逕自祭祀公業張蒼洲之財產中，分別交付被告丙○○、丁○○、庚○○及卯○○與一般交易常情顯不相當之酬
    金，其中被告戊○○、丙○○、丁○○及庚○○各得款一百
    萬元，被告卯○○得款五十萬元，共計四百五十萬元，損及
    祭祀公業張蒼洲全體派下員之利益，因認被告戊○○此部分
    所為，係涉犯刑法第三百四十二條之背信罪，而被告丙○○
    、丁○○、庚○○、詹宗益，雖非祭祀公業管理人，與祭祀
    公業本身無委任關係存在，但與被告戊○○彼此有犯意之聯
    絡，及行為之分擔，為共同正犯，依刑法第三十一條第一項
    之規定，亦應論以刑法第三百四十二條之背信罪等語。
  (二)公訴人認被告戊○○、丙○○、丁○○、庚○○、詹宗益涉
    犯前述背信罪嫌，係以張滄洲祭祀公業八十七年十一月二十
    一日派下員大會會議紀錄、九十三年四月二十四日第二次派
    下員會議紀錄、推選書，相關台中商業銀行取款憑條、匯款
    單、電匯通知單、祭祀公業帳戶資金往來明細表，丙○○、
    丁○○、庚○○、詹宗益出具之收據，與相關民事判決（本
    院八十七年度重訴字第二○○號、台灣高等法院台中分院八
    十八年度上字第六八○號、最高法院八十九年度台上字第二
    六號、本院八十九年度簡上字第一六三號、本院九十年度訴
    字第三七六號、台灣高等法院台中分院九十年度重上字第二
    四號、最高法院九十年度台上字第四一七號、台灣高等法院
    台中分院更字(一)第二一號）等資料，為其主要論據，並於起
    訴書中說明：被告戊○○、丙○○、丁○○、庚○○、詹宗
    益取得五十萬至一百萬元不等之利益，顯與市價不相當，超
    過一般交易行情，且其等依據八十七年十一月二十一日派下
    員大會決議內容，將處分土地實得總金額百分之二十提撥作
    為酬勞金，亦應先扣除相關費用後按淨利計算，不應以未扣
    除費用前之處分所得計算，是其等所分配之金額已超過決議
    內容所容許範圍，又其等分配報酬金當時，經由前揭民事判
    決所確認之派下員已增加至八十二名，惟被告戊○○、丙○○、丁○○、庚○○、詹宗益等人竟未經開會討論，即擅自
    分配屬於祭祀公業之財產，顯損及全體派下員之利益，而構
    成背信行為等語。
  (三)訊據被告戊○○、丙○○、丁○○、庚○○、詹宗益均堅決
    否認有何背信犯行，其辯解如下：
    被告戊○○辯稱：分配報酬金之依據為八十七年十一月二
      十一日派下員大會決議內容，分配當時係以祭祀公業名下
      土地之公告現值百分之二十為報酬分配範圍，並由其中先
      行支付部分給我及丁○○、庚○○、詹宗益等人，因為我
      們為祭祀公業土地清理土地費神費心達數年之久，期間遭
      遇重重困難，而未獲得任何利益，乃有給予報酬之必要，
      且依其他祭祀公業之慣例，也不認為要先扣掉費用才能計
      算報酬比例，自無背信情形等語。
    被告丙○○辯稱：我為祭祀公業工作之期間係自八十六年
      九月至八十九年九月，當時我任職於台灣省菸酒公賣局，
      具有公務員身分，識智程度較高，且居住台北市，與祭祀
      公業主管機關內政部所在地點較近，所以被告戊○○拜託
      我協助處理相關文書業務，又本祭祀公業係於八十三年始
      向主管機關登記，在此之前之管理人張火堂早在民國三十
      多年間過世，故自民國三十多年至八十三年間，約有五十
      年時光祭祀公業處於無人管理之狀況，相關文獻資料幾乎
      沒有留存下來，如何認定誰是派下員，祭祀公業所屬土地
      有幾筆，佃農是誰都有困難，所以我利用公餘時間向內政
      部民政司詢問，並至圖書管找參考資料，才將個案逐一解
      決，期間與公務機關往來之文件達七十幾個，所付出之勞
      力至少有二百七十天，任何所需費用都由我先行代墊，所
      以我分配到一百萬元之酬勞自屬合理等語。
    被告庚○○辯稱：因為我對於本祭祀公業之情形比較了解
      ，所以我從八十三年就開始幫忙被告戊○○處理祭祀公業
      之事前後共十多年，八十七年間所召集之派下員大會決議
      紀錄中就有特別記載要我協助幫忙，而我經常往來高雄及
      彰化，處理期間沒有拿到任何報酬及車馬費，所以此次我
      分配到一百萬元報酬金是合理的數額。
    被告丁○○辯稱：我從一開始就協助被告戊○○處理祭祀
      公業之土地問題，主要是派下員間之協調及佃農有關三七
      五減租條例爭議問題，我認為拿到一百萬元報酬金是合理
      的數額。
    被告詹宗益辯稱：當初被告戊○○處理祭祀公業事情，卡
      在公所那邊，無法進行，因為兩邊我都有認識，所以我幫
      忙協調處理，原先戊○○只說要給我一個紅包，後來拿到
      五十萬元之數額並非我所決定等語。
    另辯護意旨略以：張滄洲祭祀公業於八十七年間已召開派
      下員大會決議將土地經處分實得總金額百分之二十提撥為
      經辦費用及管理人之酬勞金，此決議從未經撤銷，故縱使
      在九十年間之派下員人數有所成長，也不能認為早年作成
      之決議當然無效。而所謂土地經處分實得總金額百分之二
      十之經辦費用並非過高，依實務慣例，祭祀公業財產處分
      之報酬多以總財產提撥百分之十五至三十計算（舉出祭祀
      公業張良饒、張觀、張孔彭、張啟盛等例），從而被告戊○○、丙○○、丁○○、庚○○、詹宗益歷經數年勞心勞
      力之付出，分別獲得五十至一百萬元之報酬，未逾越一般
      交易常情，具有其合理性等語。
   (四)經查：被告戊○○在八十七年十一月二十一日召開派下員
     大會，當時列名之派下員除一名未參加外，其餘派下員決
     議通過：「為配合政府加速清理祭祀公業土地之政策，本
     公業現有二十筆土地，同意全部出售，並授權管理人戊○○先生處分出售，並請派下員庚○○、張尚塊、張水生三
     位會同協助」、「同意依第三案所提三點分配原則辦理（
     其中第一點原則為：按本祭祀公業總財產處分實得總金額
     ，比照其他祭祀公業之案件，提撥百分之二十作為經辦費
     用及管理人之酬勞金），並請管理人妥為處理」，有派下
     員大會會議紀錄一份在卷可參（九十一年度他字第二五五
     號卷宗第九六頁），此乃被告戊○○所主張分派報酬之依
     據。雖然該祭祀公業人數自八十八年以來不斷增長，至九
     十年間已達一百零七人，有起訴書所列舉之相關民事判決
     為證，但檢察官並未認定前述八十七年間之派下員決議已
     經失效，否則起訴理由即無從說明被告戊○○計算報酬應
     受限於百分之二十之範圍，是以本案檢察官認為被告戊○○、丙○○、丁○○、庚○○、詹宗益等人背信之主要理
     由，應係認為其等所領取之報酬金數額超過決議內容而欠
     缺合理性。然依前揭八十七年派下員大會決議內容所謂「
     按本祭祀公業總財產處分實得總金額，比照其他祭祀公業
     之案件，提撥百分之二十作為經辦費用及管理人之酬勞金
     」之文義，似無法認定「實得總金額」必係指費用扣除後
     之淨額，且所謂「比照其他祭祀公業之案件」一節，依辯
     護人提出之其他祭祀公業案例，亦不乏未予扣除費用，而
     直接以產權標的總面積一定比例（百分之十五至三十）移
     轉給管理人作為酬勞之案例，是以公訴意旨認被告戊○○
     未扣除費用即先行提撥酬勞金係與常情不符一節，即嫌速
     斷。況被告戊○○於本院審理時供稱：當時祭祀公業名下
     財產公告現值達一億五千多萬元等語，以被告戊○○、丙○○、丁○○、庚○○、詹宗益所分得總計四百五十萬元
     之金額而論，實際上並未達到百分之二十之比例。且被告
     丙○○辯稱：張滄洲祭祀公業自民國三十多年至八十三年
     間，歷經五十年多無人管理之時光，相關文獻資料幾乎沒
     有留存下來，如何認定誰是派下員，祭祀公業所屬土地有
     幾筆，佃農是誰都有困難等情（見本院準備程序筆錄），
     足認該祭祀公業在八十三年間正式登記時，財產狀況混頓
     不明，祭祀公業與佃農間租佃關係均有待處理，派下員人
     數之認定必有其困難，而期間產生之派下權糾紛如何協調
     也非易事，衡情被告戊○○不可能獨立完成清理土地、協
     調派下員利益之重大任務，是以被告丁○○辯稱其委託被
     告丙○○、丁○○、庚○○、詹宗益多人協助處理一節，
     尚無違背常情，而被告丙○○辯稱其在八十六年至八十九
     年間，利用公餘時間研究法令規章、民間習慣，與公務單
     往文書往來，已付出相當勞心費用，亦屬可能。再查被告
     戊○○、丁○○、庚○○等人於八十七年四月十八日在被
     告詹宗益之見證下，曾共同簽立協議書約定報酬分配方式
     ，有協議契約一紙附卷可參（九十二年度偵續字第九八號
     卷宗第七四頁），是可知被告戊○○、丁○○、庚○○、
     詹宗益等人早在八十七年間即曾介入處理祭祀公業相關業
     務，是其等辯稱為祭祀公業處工作時間很長等情，均屬有
     據。至於被告戊○○、庚○○、丁○○、庚○○、詹宗益
     等人為祭祀公業所付出之辛勞，是否與其等所領取之報酬
     相當，除經被告丙○○於本院審理時詳細說明其工作內容
     外，其餘被告亦大略提及其工作概況，而被告等人並無自
     證無罪之義務，是以檢察官認為被告戊○○、丙○○、丁○○、庚○○、詹宗益所領取之報酬欠缺合理性一節，應
     舉出積極證據證明何以其等不應領取報酬，或在歷經多年
     處理事務後，所分得之報酬比例仍嫌過高，本院方能形成
     被告等人有罪之心證。但此部分並未見起訴書有何說明，
     是以起訴意旨逕以「被告等人應先扣除費用後方能按處理
     土地所得百分之二十計算報酬」為由，認定其等分配方式
     不當而具有為自己不法利益之意圖，及損及祭祀公業之利
     益等情，尚嫌速斷。此外，復無其他積極證據，足護證明
     被告戊○○、丙○○、丁○○、庚○○、詹宗益等人確有
     檢察官所指背信之犯行，應認此部分犯罪不能證明，爰依
     法諭知無罪之判決。
據上論斷，應依刑事訴訟法第二百九十九條第一項前段，第三百
零一條第一項、刑法第二十八條、第五十六條、第二百十四條、
第四十一條第一項前段，罰金罰鍰提高標準條例第一條前段、第
二項，判決如主文。
本案經檢察官洪英丰到庭執行職務。
中    華    民    國  九十五  年    四    月  二十五  日
                  刑事第二庭    審判長法  官  許旭聖
                                      法  官  簡婉倫
                                      法  官  黃玉齡
以上正本證明與原本無異。
如不服本判決，應於判決送達後十日內，向本院提出上訴狀（須
附繕本）。
告訴人或被害人對於判決如有不服具備理由請求檢察官上訴者，
其上訴期間之計算係以檢察官收受判決正本之日期為準。
中    華    民    國  九十五  年    四    月  二十八  日
                                      書記官  林怡吟
附錄本案論罪科刑法條全文：
中華民國刑法第214條
明知為不實之事項，而使公務員登載於職務上所掌之公文書，足
以生損害於公眾或他人者，處3年以下有期徒刑、拘役或500元以
下罰金。
附表：
   ┌──┬──────────┬─────────────┐
   │編號│    土地坐落        │      備     註           │
   │    │ （彰化縣員林鎮）   │                          │
   ├──┼──────────┼─────────────┤
   │ 1  │豐年段634地號       │權利範圍為全部            │
   ├──┼──────────┼─────────────┤
   │ 2  │豐年段635地號       │權利範圍為全部            │
   ├──┼──────────┼─────────────┤
   │ 3  │豐年段637地號       │權利範圍為4929分之1929    │
   ├──┼──────────┼─────────────┤
   │ 4  │豐年段637之1地號    │權利範圍為4929分之1929    │
   ├──┼──────────┼─────────────┤
   │ 5  │田中央段田中央小段  │權利範圍為全部            │
   │    │28之1地號           │                          │
   ├──┼──────────┼─────────────┤
   │ 6  │大饒段66之5地號     │權利範圍全部，該地號於93年│
   │    │                    │11月1 日因分割增加大饒段66│
   │    │                    │之23地號                  │
   ├──┼──────────┼─────────────┤
   │ 7  │大饒段66之8地號     │權利範圍為全部            │
   ├──┼──────────┼─────────────┤
   │ 8  │大饒段66之12地號    │權利範圍全部，該地號於93年│
   │    │                    │11月1 日因分割增加大饒段66│
   │    │                    │之24地號                  │
   ├──┼──────────┼─────────────┤
   │ 9  │大饒段66之14地號    │權利範圍為全部            │
   ├──┼──────────┼─────────────┤
   │ 10 │大饒段274地號       │權利範圍為全部            │
   ├──┼──────────┼─────────────┤
   │ 11 │大饒段274之1地號    │權利範圍為全部            │
   ├──┼──────────┼─────────────┤
   │ 12 │大饒段274之2地號    │權利範圍為全部            │
   ├──┼──────────┼─────────────┤
   │ 13 │大饒段274之3地號    │權利範圍為全部            │
   ├──┼──────────┼─────────────┤
   │ 14 │大饒段279地號       │權利範圍為全部            │
   └──┴──────────┴─────────────┘


司法院資訊處製作；財團法人民間司法改革基金會備份。
